【裁判字號】    97,聲再,245
【裁判日期】    970724
【裁判案由】    殺人
【裁判全文】
臺灣高等法院刑事裁定                97年度聲再字第245 號
再審聲請人
即受判決人  甲○○
上列聲請人即受判決人因殺人案件，對於本院80年度上重訴字第
80號，中華民國81年2 月21日第二審確定判決（第一審案號：臺
灣桃園地方法院80年度重訴字第1 、13號，起訴案號：臺灣桃園
地方法院檢察署80年度偵字第5054、4001號），聲請再審，本院
裁定如下：
    主  文
再審之聲請駁回。
    理  由
一、聲請意旨略以：
（一）7、80年代檢察體系每逢偵辦重大刑案，均以殘酷刑求為
      主，眾所皆知，79年初與聲請人有婚外私情之陳春蘭於不
      知檢察官已派人跟監多時之情況下，在其住處作六合彩組
      頭而被查獲，檢察官即命令刑警密集借提，全程偵辦梁川
      仁命案，陳女因不堪遭刑而詢問借提刑警：假使認罪會是
      什麼罪？要關多久？因此一句成為檢方起訴依據及法院判
      罪之理由。再者，某檢察官透過1位鄧姓同事傳話給聲請
      人妻舅說：「你姐夫若肯花30萬元，官司保證不起訴」，
      當時據妻舅予以轉述，而遭聲請人拒絕，因而未成交。嗣
      案件在法院審理期間，聲請人所提有利佐證、不在場證明
      等，法官均不採信，要求調查證據，傳喚證人到庭作證，
      法官亦拒不理睬，當時開庭不過是流於形式而已。
（二）原判決認定死者梁川仁於民國（下同）77年10月14日凌晨
      6、7時到陳春蘭住處，發現聲請人與陳女之姦情，2人發
      生激烈衝突，聲請人手持預藏之鋤頭柄，將梁川仁擊昏倒
      地，並與陳女共同將梁勒斃，再佯裝梁是自殺，惟查：
    1.陳女住處是公寓3樓，上下、前後、左右均有鄰居住戶，
      尤其在清晨時段，環境寧靜，衝突吵雜之聲豈有不驚動左
      鄰右舍？然何以警方訪查鄰居，受訪者均表示未聽到任何
      聲音，直至中午警方到場召來葬儀社人員將死者遺體抬下
      樓，始知發生命案？
    2.每人均有與生俱來臨危抗拒之本能，梁某眼見聲請人持鋤
      頭柄要攻擊他，焉能不抵抗？為何檢察官驗屍時，只發現
      其頸部索痕，未發現其他傷痕？
    3.死者身高166公分，聲請人身高162公分，死者遭聲請人手
      持鋤頭柄攻擊，受傷部位必是額頭或頭部邊緣，何以頭頂
      會受傷？
    4.上吊索痕與勒斃之索痕，無法分辨其差異何在。
    5.死者頭部遭鈍器重擊，頭骨已破裂，理應大量出血，為何
      法醫解剖死者頭部，未發現瘀血積血？解剖法醫曾繁偉於
      庭訊時指出雖用肉眼未發現瘀血積血，但在顯微鏡下，即
      可發現有出血現象，豈能受公信力考驗？
    6.死者頭頂傷痕果係生前遭重擊所造成，何以檢方驗屍時未
      發現？解剖時又何以未見瘀血積血？
    7.死者懸吊拱門上之瓷器牛頭，雖然是4支螺絲釘拴於合板
      上，可是它貼於合板之基部與牛嘴尾端，負載力量相差幾
      何？應以實物測試，以解爭議。
    8.證人李育能、鄭玉明與死者梁川仁係同鄉好友，李育能之
      證詞沒機會與之對質，其所言能奈他何？
    9.陳春蘭與死者梁川仁同居，分手後與聲請人有婚外私情，
      死者朋友鄭玉明、李育能知之甚詳，死者死於陳女住處如
      非自殺，果係他殺，何以須事隔2年才找上聲請人？
      綜上足證原判決法院審理本案所認定之罪證，確有違刑事
      訴訟法第155條之規定。
（三）77年10月14日命案發生，警方到現場勘查、蒐證，未發現
      任何行兇證物，而所謂之行兇物證鋤頭柄，是檢方為圓謊
      罪證，令刑警借提聲請人到地下室刑求後，再令聲請人打
      電話給內人，聯絡住處鄰近五金行老闆專程將那支鋤頭柄
      送至刑警辦公室，作為扣案移送之兇器物證（五金行老闆
      表示，必要時他願意出面作證），足見原判決所憑之證物
      係偽造，法院審理本案違反刑事訴訟法第420條第1項第1
      款之規定。
（四）聲請人於85年8月假釋出監後，巧遇鄭玉明之友人廖先生
      ，據其表示鄭玉明（已於82年間死亡）在發生車禍前曾與
      他一起打牌，當時鄭某有喝酒，不經意透漏係其設計陳女
      與聲請人被判重刑，廖先生並轉述：梁川仁與陳春蘭同居
      時，鄭玉明因好賭，常向死者梁川仁借錢，卻屢遭陳女阻
      擋，鄭即懷恨在心，伺機報復，正好77年10月14日死者死
      於陳女住處，鄭認為機不可失，即以同鄉好友為由，要為
      死者處理後事，當檢方檢驗遺體後，欲開立死亡證明，被
      鄭堅拒接受，後來鄭向陳女要10萬元，陳女不給，鄭便趁
      死者遺體停放殯儀館之便，暗中以鈍器重擊死者頭部，再
      要求檢方解剖複驗，並向退輔會陳情指控梁川仁係遭前同
      居女友與聲請人共同謀害，退輔會未深入查證，即責令臺
      灣桃園地方法院檢察署檢察長積極緝兇嚴辦，廖先生且表
      示必要時他願意出面作證鄭玉明之所言。
（五）梁川仁當年是自殺或他殺，其頭頂傷痕是整個命案關鍵焦
      點，聲請人要求開棺取死者頭頂破裂之頭骨以及當時之檢
      驗遺體報告、解剖筆錄、有關文件等等，送請專家公平公
      正再次鑑定，探求死者頭頂傷痕，是生前遭人所傷，或死
      後被人所為？爰聲請再審云云。
二、按有罪之判決確定後，為受判決人之利益聲請再審，必其聲
    請之理由合於刑事訴訟法第420條第1項所定情形之一，或合
    於同法第421條之規定者，始足當之；而以同法第421條所定
    足生影響於判決之重要證據漏未審酌作為聲請再審之理由，
    須係針對不得上訴於第三審且經第二審確定之有罪判決，始
    得為之。次按同法第420條第1項第1款「原判決所憑之證物
    已證明其為偽造或變造者」，其所謂之證明，以經判決確定
    ，或其刑事訴訟不能開始或續行非因證據不足者為限，同法
    第420條第2項定有明文。再按同法第420條第1項第6款所謂
    「發現確實之新證據」，係指該證據於事實審法院判決前業
    已存在，為法院、當事人所不知，不及調查斟酌，至其後始
    行發現，且就證據本身形式觀察，固不以絕對不須經過調查
    程序為條件，但必須顯然可認為足以動搖原有罪之確定判決
    ，而為受判決人無罪、免訴、免刑或輕於原判決所認罪名之
    判決者為限。亦即該「新證據」須可認為確實具有足以動搖
    原確定判決，而對受判決人為更有利判決之「確實性」外，
    尚須具備該證據係在事實審法院於判決前已存在，因未經發
    現，不及調查斟酌，或審判時未經注意，至其後始行發現之
    「嶄新性」特質，二者均屬不可或缺，倘若未具備上開「確
    實性」與「嶄新性」二種聲請再審新證據之特性，即不能據
    為聲請再審之原因（最高法院90年度臺抗字第71號裁定、93
    年度臺抗字第98號裁定參照）。
三、經查：
（一）上開聲請意旨所指共犯陳春蘭遭警刑求，及承辦檢察官欲
      向聲請人索賄等情節，均須經法院相當之調查始得加以認
      定，且查原判決僅以共犯陳春蘭於警詢前曾向員警詢及：
      「像這種案子人死掉，不是故意要把他弄死，假如承認要
      判多久」、「如承認這種案會判刑多久」等語，作為認定
      共犯陳春蘭有涉案之理由之一（見原判決理由二、（六）
      ），並未以共犯陳春蘭所為不利於聲請人之證述，或聲請
      人本身之自白，作為認定聲請人有罪之證據；再者，原判
      決認定聲請人有罪，亦與承辦檢察官是否向聲請人索賄無
      涉，是聲請人所指上開情節，並非自形式觀察，顯然可認
      為足以動搖原有罪之確定判決，而為受判決人無罪、免訴
      、免刑或輕於原判決所認罪名判決之證據，自與「發見確
      實之新證據」之要件有間，且亦與其他法定得聲請再審之
      事由無一相符。
（二）又聲請意旨所指聲請人所提有利佐證、不在場證明等，法
      官均不採信，要求調查證據，傳喚證人到庭作證，法官亦
      拒不理睬云云，不僅未指明其所提供或請求原法院調查者
      ，究係何項證據，且依聲請人所指上開情節，充其量亦僅
      係原判決是否有重要證據漏未審酌之問題，而本件既非不
      得上訴於第三審法院之案件，自不得以「重要證據漏未審
      酌」作為聲請再審之理由。
（三）再者，上開聲請意旨（二）所指各情，均係在指摘原判決
      認定聲請人有罪之各項依據違背經驗法則及論理法則，惟
      查原判決就證據證明力之判斷是否違背經驗法則及論理法
      則，係屬原判決就證據之取捨是否違背法令之問題，與得
      否聲請再審無涉，自不容聲請人徒憑己意，漫指原判決之
      採證違反刑事訴訟法第155條之規定，據以聲請再審。
（四）又上開聲請意旨（三）所指本件行兇物證鋤頭柄，是檢方
      為圓謊罪證，令刑警借提聲請人到地下室刑求後，再令聲
      請人打電話給其內人，聯絡住處鄰近五金行老闆專程將那
      支鋤頭柄送至刑警辦公室，作為扣案移送之兇器物證，足
      見原判決所憑之證物係偽造云云，惟查，原判決並未認定
      本件行兇之兇器即係扣案之鋤頭柄，而係認定兇器為與扣
      案鋤頭柄相同之物，此觀諸原判決理由二、（三）即明；
      況聲請人並未提出任何確定判決，足以證明原判決所憑之
      證物有被偽造或變造之情形，核與刑事訴訟法第420條第2
      項、同條第1項第1款所定之要件不符，聲請人自不得援引
      上開規定作為聲請再審之理由。
（五）上開聲請意旨（四）所指廖先生所述之情節，不過係依該
      名廖先生聞自第三人鄭玉明在審判外之陳述作為內容之陳
      述予以認定，查該名廖先生所述，既屬傳聞證詞不具證據
      能力，不得以之作為認定犯罪事實存否之依據，則聲請人
      所舉該名廖先生之傳聞證詞，自非「確實之新證據」，且
      亦與其他法定得聲請再審之事由不符。
（六）至聲請人要求開棺取死者頭頂破裂之頭骨，並將之與當時
      之檢驗遺體報告、解剖筆錄、有關文件等等，送請專家再
      次鑑定云云，不過係調查證據之請求，並非所謂之證據，
      聲請人如認原判決法院未詳予調查，亦屬是否有重要證據
      漏未審酌之問題，而此項事由本即不得作為本件聲請再審
      之理由，是此部分聲請亦無理由。
四、綜上，本件聲請人所舉聲請再審之理由，核與上引法條所定
    無一相符。從而，本件再審之聲請，為無理由，應予駁回。
五、據上論斷，應依刑事訴訟法第434條第1項，裁定如主文。
中    華    民    國    97    年    7     月    24    日
                  刑事第九庭審判長法  官  陳貽男
                                  法  官  許宗和
                                  法  官  周盈文
以上正本證明與原本無異。
如不服本裁定，應於收受送達後五日內向本院提出抗告狀。
                                  書記官  余姿慧
中    華    民    國    97    年    7     月    24    日


司法院資訊處製作；財團法人民間司法改革基金會備份。
